臺灣高等法院臺南分院刑事裁定　　　　　 96年度抗字第154號
抗　告　人
即　被　告　甲○○
選任辯護人　蔡碧仲　律師
　　　　　　嚴庚辰　律師
上列抗告人因聲請羈押案件，不服臺灣嘉義地方法院中華民國96
年6月7日裁定（96年度聲羈字第0119號），提起抗告，本院裁定
如下：
    主  文
抗告駁回。
    理  由
一、本件抗告意旨略以：
  (一)羈押之目的，在於保全被告於刑事程序中始終在場，然羈押
    亦為剝奪人身自由最嚴重之強制處分，自應受比例原則之支
    配，即須符合適合性原則、必要性原則、狹義比例原則之要
    求，其中尤以必要性原則，即認在達到目的同等有效的手段
    中，應選擇干預基本權最小者為之，當具保、責付、限制住
    居等干預基本權較小之手段已足達成目的適合且必要之手段
    時，則不得羈押。
  (二)有關抗告人即被告甲○○違反政府採購法部分，就2007台灣
    燈會招商案是否「不需要適用政府採購法」，原裁定既准以
    新台幣（下同） 5萬元將同案被告即承辦之行政組組員洪政
    利交保，且觀其意旨略以，業據同案被告洪政利兩次以簽呈
    請示嘉義縣議會會計室及總務組，均為該科室主管批示該案
    不需適用政府採購法，再經議長即被告甲○○批核通過，是
    被告洪政利就其所承辦之2007台灣燈會招商案，是否明知應
    適用政府採購法而未適用一節，證據仍有不足‧‧關於招商
    程序未適用政府採購法顯有瑕疵部分，業如前述，【客觀證
    據並無滅失之虞，亦無與相關證人勾串之餘地，難認有羈押
    之必要】云云，則原裁定以，嘉義縣議會內曾批核2007台灣
    燈會招商「不需要適用政府採購法」之主管人員均未到案，
    而被告甲○○身為嘉義縣議會議長，如予交保，其所握權限
    足使本件相關事證盡遭湮滅等語，顯自相矛盾。
  (三)至於抗告人有無收受 200萬元賄款乙節，已據同案被告洪淑
    賢、江富成等人均已供證在卷，而關鍵證人黃傑夫妻，亦均
    已結證在案，彼等供證情節已足堪認定，該 200萬元究係洪
    淑賢貸與黃傑夫妻抑或行賄抗告人之賄款，況尚有彼等之金
    融銀行往來存、匯款資料足供調閱；至於證人陳鐘聲係被告
    甲○○之機要秘書及嘉義縣議會內曾批核2007台灣燈會招商
    「不需要適用政府採購法」之主管人員劉志永、鄭明進，彼
    等均係公務員且同在縣議會辦公，並未請假，隨時可以電話
    通知或傳票傳喚，甚或參酌抗告人及證人黃傑夫妻之例，採
    前往彼等辦公室搜索同時傳拘到案訊問之方式，更可防止彼
    等串供，詎檢察官於原裁定羈押前，即先飭調查員訊得黃傑
    之妻之口供，再當庭提出供承審法官酌參，益徵由劉志永、
    鄭明進、陳鐘聲三人，檢察官可訊問予以鞏固保全證據而不
    訊問，再據為羈押理由，顯乏必要性。
  (四)另關於200萬元借款之事實，被告供稱：「係議會同事黃傑
    欲借用，乃代為向洪淑賢商借」，而洪淑賢亦供稱：「議長
    有代黃傑議員向我借200萬元」。且洪淑賢確實有將200萬元
    送到縣議會交予秘書陳鐘聲，並由黃傑之同居人到議會取走
    200 萬元，之後黃傑並將其合夥事業其他股東之投資連同此
    200 萬元一起匯款至中國，以上事實業據證人黃傑及其同居
    人結證在卷，故 200萬元屬「借款」之證據顯然比屬「賄款
    」之證據來的強，基於罪疑唯輕之精神，自不應由證據薄弱
    的「賄款」來羈押被告，故本件認抗告人涉犯貪污治罪條例
    之證據顯然不足，貿然羈押抗告人實屬草率及侵害人權。再
    者，本件在檢調長達 3個月的監聽中從未監聽到有關抗告人
    曾向同案被告洪淑賢、江富成索賄之通聯紀錄，尤有進者，
    倘 200萬元係賄款焉有光明正大在議會辦公室交款之理？又
    焉有在廠商得標後 3個月才索賄之可能？至於同案被告洪淑
    賢經濟狀況如何，抗告人並不知悉，亦不能以洪淑賢無能力
    支付回饋金即認洪淑賢不可能答應借款200萬元給黃傑。
  (四)抗告人涉嫌縱為最輕本刑五年以上有期徒刑之重罪，尚難單
    獨構成羈押之原因，蓋須在達成「保全刑事訴追、執行」此
    一目的下，始可以此作為羈押之原因，否則即有違法治國刑
    事程序之基本原則，特別是「無罪推定原則」及「比例原則
    」。換言之，在此目的下，始可限縮無罪推定原則之範圍。
  (五)合上，抗告人不服原裁定，依法提出抗告云云。
二、按被告經法官訊問後，認為犯罪嫌疑重大，而有事實足認為
    有湮滅、偽造、變造證據或勾串共犯或證人之虞者或所犯為
    死刑、無期徒刑或最輕本刑為五年以上有期徒刑之罪者，非
    予羈押，顯難進行追訴、審判或執行者，得羈押之，刑事訴
    訟法第101條第1項第2、3款定有明文。而刑事被告經訊問後
    ，認有法定羈押原因，於必要時得羈押之，所謂必要與否或
    執行羈押後，有無繼續之必要，仍許法院斟酌訴訟進行程度
    及其他一切情事而為認定，除有刑事訴訟法第 114條各款所
    列情形之一不得駁回者外，准許與否，該管法院有自由裁量
    之權，衡非被告所得強求（最高法院46年度台抗字第06號判
    例意旨參照）。次按所謂自由證明程序，並不要求至無合理
    懷疑確信程度，倘聲請人對於羈押之三要件（即犯罪嫌疑重
    大、法定羈押原因、羈押必要性），已證明至令法院相信「
    很有可能如此」程度者，即可判定合於羈押要件，易言之，
    即由檢察官提出之證據及法官訊問之結果，使法官對被告犯
    行產生「很有可能如此」之心證程度，即為已足，而非必證
    明至「確實如此」之程度，始認合乎羈押之要件。
三、經查：本件臺灣嘉義地方法院檢察署承辦檢察官聲請羈押被
    告即抗告人甲○○，並提出同案被告洪淑賢、江富成、洪政
    利、證人黃花首等人之供證詞、帳戶存提明細及通訊監察譯
    文，認抗告人涉犯貪污治罪條例第 4條第1項第5款之罪，向
    原法院聲請羈押抗告人。而原法院於民國（下同）96年6月7
    日訊問抗告人並審酌上開事證後，認已足讓原法院對抗告人
    之犯嫌產生「很有可能如此」之心證，為實行追訴、審判、
    保全證據及刑罰之執行，遂依刑事訴訟法第101條第1項第2
    、3款裁定予以羈押。本院經核其認事用法，尚難謂有何違
    法之處。
四、至抗告人雖以前揭情詞抗辯，惟查：
  (一)原裁定關於同案被告洪政利是否有羈押之必要係認：「被告
    洪振利僅為嘉義縣議會行政組組員，就2007臺灣燈會招商是
    否適用政府採購法一情，二次以簽呈請示嘉義縣議會會計室
    及總務組，均為該科室主管批示該案不需要適用政府採購法
    ，再經議長即被告甲○○批核通過，是被告洪政利就其所承
    辦之2007臺灣燈會招商案，是否明知應適用政府採購法而未
    適用一節，證據仍有不足，檢察官復未舉證證明被告洪政利
    有何圖利自己或其他私人不法利益，因而獲得利益或有以詐
    術或其他非法之方法，使廠商無法投標或開標發生不正確結
    果等情事，而其所涉貪污治罪條例第 6條第1項第4款及政府
    採購法第87條第 3項之罪，關於招商程序未適用政府採購法
    顯有瑕疪部分，業如前述，客觀證據並無滅失之虞，亦無與
    相關證人勾串之餘地，難認有羈押之必要」等語（見原法院
    96年度聲羈字第119號卷第51至52頁），即同案被告洪政利
    ，因僅為議會行政組之組員，對於燈會招商案是否適用政府
    採購法並無決定權限，且亦曾呈請長官核批，另檢察官亦未
    提出同案被告洪政利圖得不法利益之證據，始認同案被告洪
    政利部分，應無勾串共犯、證人或湮滅證據之虞，此與被告
    甲○○係嘉義縣縣議會之議長，不惟對於燈會招商案有實際
    決定權限，且就是否有收取 200萬元部分，與同案被告江富
    成、洪淑賢等人之供述，顯相齟齬，而有事實足認有勾串共
    犯、證人或湮滅證據之虞等情，兩者自不能一概而論。是以
    ，抗告人認原裁定此部分意旨自相矛盾，自不足採。
  (二)依96年3月7日通訊監察譯文內容觀之，同案被告洪淑賢稱：
    「是要怎麼辦，我真的是緊張到整個人都要跳樓了，想說我
    那一天如果不要拿200萬給議長， 200、200而已，我實在作
    的不對了。」「我就想說我那一天如果不要拿給他，今天也
    不會差那麼多，差200而已，差400，我是覺得如果遇到議長
    ，他應該多少會幫我們處理一些，搞下去也不是只有我們的
    事。」（見臺灣嘉義地方法院檢察署96年度他字第 217號影
    印卷第165頁），可知同案被告洪淑賢應有交付200萬元予抗
    告人。然就此 200萬元款項部分，抗告人於調查員詢問時先
    供稱，洪淑賢在電話中談及給伊 200萬元，應該是指繳交給
    議會的保證金，並否認收受洪淑賢、江富成任何金錢，後則
    供稱確有 200萬元借款之事，且洪淑賢、江富成在議長辦公
    室當場就答應借款予黃傑之太太《按應係指同居人》，當天
    下午洪淑賢、江富成就去提領了 200萬元到議會，在機要秘
    書陳鐘聲辦公室當面交給黃傑的太太等語（見同上卷第34、
    41、44頁）；同案被告洪淑賢於調查員詢問時則供稱，當時
    係江富成跟伊講，說縣議員黃傑缺 200萬元，議長甲○○向
    江富成表示能否先借 200萬元予黃傑週轉，後來因伊不好意
    思拒絕議長的要求，所以隔幾天後，江富成在議長一再要求
    提起情況下，就去提領 200萬元現金，並在議長辦公室外，
    在議長目視下，將 200萬元交給黃傑的太太（見同上卷第53
    頁）；同案被告江富成於調查員詢問時則否認其有與洪淑賢
    共同交付200萬元賄款之情事，並對於洪淑賢為什麼拿200萬
    元予甲○○答稱不知道（見同上卷第62頁），依上可知，就
    200 萬元款項有無支付、及支付之原因、方式等情，抗告人
    與同案被告洪淑賢、江富成三人之間所供內容歧異甚大，自
    仍有加以釐清之必要。因之，為免被告間相互勾串供詞，及
    對於尚未到案之證人為不當之影響，應認有羈押抗告人甲○
    ○之必要。至於抗告人之犯罪意圖、犯罪時地、行為之態樣
    及款項實際流向等情之確認，要屬起訴進入法院審判階段後
    ，始由法院實質予以審認事項，非係本院於審查羈押合法與
    否階段所應審認者。是以，抗告人徒以 200萬元並非「賄款
    」而係「借款」、 200萬元確有交予黃達，本案並無有關抗
    告人索賄之通聯內容、賄款交付時間在廠商得標後 3個月並
    不可能、不能以同案被告洪淑賢有無能力支付回饋金即認洪
    淑賢不可能答應借款 200萬元給黃傑等語，執為抗告理由，
    尚有誤會，亦不足為有利於抗告人之認定。
  (三)又「真實發現」乃刑事訴訟目的之一，若犯罪證據未能獲得
    保全，則真實發現之目的將無法達成；故自可藉隔離被告之
    方法，以防止事實發現之程序受到干擾，而得釐清犯罪事實
    。另此固涉及被告防禦權及辯護權之正當行使，惟按如何在
    保全證據，避免阻礙國家之追訴任務，及保障被告基本權利
    與不違反無罪推定原則間，求其平衡，誠屬不易；本院認若
    就現實面予以考量，被告與共犯或證人若直接接觸，對與共
    犯或證人完全無不當之影響者，一般而言極為少見；因之，
    基於調和被告人權之保障及國家刑罰權之正當行使，實必須
    慎重加以審酌，只要有使案情陷於晦暗危險之嫌疑（可能）
    ，並有勾串同案共犯或證人為虛偽陳述之可能性及實效性，
    即應考慮不讓被告直接接觸證據，本案既尚有相關證人尚未
    到案，及為避免被告對人證、物證之不正當影響，自仍有羈
    押之必要。是以，抗告意旨認檢察官對於多名證人可訊問而
    不訊問，再據為羈押之理由，顯乏必要性云云，顯未慮及偵
    查機關發動偵查之時機及對象，每因個案所涉情節而有不同
    之考量，應不足採。
  (四)再者，經本院依卷內具體客觀事證予以斟酌，抗告人與本案
    之關係至為密切，則原法院對抗告人是否有羈押之必要為訊
    問後，綜合卷內客觀具體事證資料、檢察官羈押聲請書之意
    見，及考量法院對於實體真實之發現等因素，而依職權裁量
    ，認為抗告人有刑事訴訟法第101條第1項第2、3款之事由，
    且非經羈押顯難以進行追訴、審判，並無何違反平等原則及
    比例原則之情形。
五、綜上各情，原法院基於上開之原因事實，認抗告人涉犯貪污
    治罪條例第4條第1項第5款等罪，犯罪嫌疑重大，所犯為最
    輕本刑5年以上有期徒刑之罪，有事實足認有勾串共犯或證
    人之虞，裁定准予羈押並禁止接見通信；本院核其認事用法
    ，均無違誤。抗告意旨以上開各情為由，指摘原裁定不當，
    聲請撤銷原裁定，為無理由，應予駁回。
六、據上論斷，應依刑事訴訟法第412條，裁定如主文。
中　　華　　民　　國　　96　　年　　6　　月　　21　　日
                  刑事第三庭    審判長法　官
                                      法　官
                                      法　官
以上正本證明與原本無異。
不得再抗告。
　　　　　　　　　　　　　　　　　　　書記官
中　　華　　民　　國　　96　　年　　  　　月　　  　　日
